【裁判字號】    98,消債抗,167
【裁判日期】    980804
【裁判案由】    更生事件之抗告
【裁判全文】
臺灣臺南地方法院民事裁定           98年度消債抗字第167號
抗  告  人
即  債務人  甲○○
代  理  人  彭冀湘律師
上列抗告人因消費者債務清理條例事件聲請更生，對於中華民國
98年5月20日本院98年度消債更字第180號裁定提起抗告，本院裁
定如下：
    主  文
抗告駁回。
抗告程序費用新臺幣壹仟元由抗告人負擔。
    理  由
一、抗告意旨略以：債務人確實積欠民間債權人翁邱麗琴、林孟
    香、曾金幼等人借款，且截至目前為止，債務人每月償還翁
    邱麗琴新台幣（下同）8,000元、林孟香10,000元、曾金幼
    11,500 元，是以債務人之收入扣除支出，為負3,091元【計
    算式：36,238－9,829－8,000－10,000－11,500＝-3,091
    】，實無能力且無法負擔玉山銀行等所提出每月還款10,717
    元之條件，若債務人貿然答允，而日後無法履行，反而有毀
    諾之虞，爰提起抗告，請求廢棄原裁定，准予抗告人更生之
    聲請等語。
二、按債務人不能清償債務或有不能清償之虞者，得依本條例所
    定更生或清算程序，清理其債務，消費者債務清理條例第 3
    條定有明文。又聲請更生或清算不合程式或不備其他要件者
    ，法院應以裁定駁回之，但其情形可以補正者，法院應定期
    間先命補正，復為同條例第8 條所明定。衡諸債之關係，係
    以當事人間之信賴關係為基礎，為社會經濟組織之重要支柱
    ，故當事人於以法律行為追求自己之利益之際，亦應顧及對
    方之利益，並考量債權債務在社會上之作用，本於誠實及信
    用之原則，行使債權及履行債務。是對於已陷入經濟上困境
    之消費者，若任其於惡性循環之債務窘境中生存，將衍生嚴
    重之社會問題，難以維持安定之社會經濟秩序，故為兼顧債
    權人、債務人雙方之利益，對陷於經濟上困境之消費者，乃
    允其於消費者債務清理條例施行後，得選擇以重建型之更生
    程序或清算型之清算程序清理其債務，藉以妥適調整債務人
    與債權人及其他利害關係人間之權利義務關係，保障債權人
    獲得公平受償，並謀求消費者經濟生活之重建復甦機會。惟
    若債務人履行債務並無困難，僅係為圖謀減免債務，而不為
    債務之履行，自有違債權契約為誠信契約之本旨。
三、經查，本件抗告人前於消費者債務清理條例施行後，曾以書
    面向最大債權金融機構玉山商業銀行股份有限公司（下稱玉
    山商業銀行）請求共同協商，於前置協商程序中，債權人玉
    山商業銀行所提出之還款方案為「分180 期償還，利率0%，
    月付金10,717元」，然債務人協商後主張其尚有民間債務無
    法納入前置協商範圍，協商因而不成立，因此玉山商業銀行
    以「未能接受顯足以負擔之還款方案」為由，於民國97年11
    月3日出具前置協商不成立通知書予債務人，有債務人提供
    之前置協商不成立通知書、債權人玉山商業銀行98年5月7日
    民事陳報狀在卷可稽。
四、抗告人雖謂：每月收入扣除每月必要支出及償還民間債權後
    ，為負3,091 元，故無法接受最大債權銀行玉山商業銀行之
    協商條件云云，惟查：
  (一)按消費者債務清理條例之立法目的，乃為兼顧債權人、債務
    人雙方之利益，對陷於經濟上困境之消費者，使其透過重建
    型之更生程序或清算型之清算程序清理其債務，藉以妥適調
    整債務人與債權人及其他利害關係人間之權利義務關係，保
    障債權人獲得公平受償，並謀求消費者經濟生活之重建復甦
    機會，是以，債務人為使其有經濟復甦更生之機會，自應以
    誠實及信用之原則面對自己之債務，積極勉力謀求更生償債
    方案，除應積極開源努力勤奮工作以增加收入償還債務外，
    尚須節流儉樸其生活需求而適當控制其生活費用支出，以達
    成勉力履行債務。次按債務人之財產及薪資為所有債權之總
    擔保，是非為維持其財產所為之支出行為，減損其積極財產
    ，自不得列為其應支出項下，且為確保各債權人公平受償，
    亦不得獨厚任何一特定債權人。
  (二)抗告人雖提出自製之還款清冊，然本於借貸契約之性質，抗
    告人仍應提出借款交付證明及抗告人向債權人逐期清償之證
    明，經核對抗告人提出之借款證明中除林孟香部分每期償還
    約1,000元至3,000元堪予採信外，抗告人與翁邱麗琴間，抗
    告人僅提出匯款予翁培津之匯款條，難以看出抗告人與翁邱
    麗琴間有借貸關係；另抗告人與曾金幼間，抗告人僅提出與
    曾金幼之還款協議，並無其他交付款項之證據，亦無法證明
    抗告人與曾金幼間有借貸關係。
  (三)況縱認抗告人稱其有向翁邱麗琴、林孟香、曾金幼3人借貸
    屬實，於抗告人逾期未清償或無力清償上開民間債務，雖債
    權人得聲請執行法院以強制扣薪之方式償還抗告人積欠之金
    額，惟衡諸執行法院對於抗告人之薪資債權實施強制執行時
    ，一般僅於抗告人每月得支領之各項薪津於3分之1，及年終
    、考核、績效獎金及其他獎金於4分之3範圍內為強制執行，
    即每月平均扣薪12,079元，並由債權人按比例公平受償，若
    抗告人以其每月所得優先清償民間債權人翁邱麗琴、林孟香
    、曾金幼3人，亦不符合債權人公平受償原則，此部份之支
    出不能列為每月必要支出。
  (四)苟以抗告人每月有薪資收入36,238元計算，扣除每月必要生
    活費9,829元，及法院強制扣薪12,079元後，尚有14,330元
    ，足以履行最大債權銀行玉山商業銀行所提出之「分180期
    償還，利率0%，月付金10,717元」之還款方案，是抗告人前
    揭主張無力與債權銀行達成還款協議云云，顯非事實，不足
    採信。
五、綜合前述，抗告人應有能力與各債權人達成分期償還之協議
    ，並無不能清償或不能清償之虞至為明確，且參以抗告人既
    自承已負債大於資產，自應依誠實及信用之原則，撙節開銷
    並誠實勤勉地履行債務，然抗告人竟未能勉力接受債權人所
    提供其能力足可負擔範圍之清償方案，致與金融機構協商不
    成立，而率爾聲請依更生程序清理其債務，益徵聲請人顯無
    協商謀求更生分期償債之真意，亦與前述消費者債務清理條
    例之立法目的有違。是以，抗告人既有上述資產足供清償，
    本件更生之聲請，與消費者債務清理條例第3 條所定之更生
    要件未合，而上開欠缺要件無從補正，自應駁回其更生之聲
    請，原裁定駁回抗告人更生之聲請，並無違誤。抗告意旨仍
    指摘原裁定不當，求予廢棄另為裁定，為無理由，應予駁回
    。
六、據上論結，本件抗告為無理由，依消費者債務清理條例第15
    條，民事訴訟法第495條之1 第1項、第449條第1項、第95條
    、第78條，裁定如主文。
中    華    民    國    98    年    8     月    4     日
                  民事第二庭  審判長法  官  林念祖
                                    法  官  張麗娟
                                    法  官  翁金緞
以上正本證明與原本無異。
本裁定不得抗告。
中    華    民    國    98    年    8     月    4     日
                                    書記官  彭建山


司法院資訊處製作；財團法人民間司法改革基金會備份。
